臺灣高等法院臺中分院民事判決
111年度上字第328號
上  訴  人  洪錫淵

被  上訴人  錫淵企業有限公司

特別代理人  楊宇倢律師
上列當事人間請求確認決議無效事件，上訴人對於中華民國111
年4月14日臺灣彰化地方法院110年度訴字第838號第一審判決提
起上訴，本院於111年11月29日言詞辯論終結，判決如下：   
    主      文
上訴駁回。
第二審訴訟費用由上訴人負擔。
    事實及理由
一、上訴人主張：被上訴人公司於民國75年5月30日設立，股東
    原為伊、訴外人即伊父親○○○（110年8月14日死亡）、母親○
    ○○（109年7月30日死亡）、胞妹○○○及前配偶○○○（110年2月
    18日離婚）等5人。被上訴人公司於99年9月9日，持載有被
    上訴人公司自99年9月8日解散並選任伊為清算人等內容（下
    稱系爭決議）且製作日期為99年9月8日之股東同意書（下稱
    系爭股東同意書），向經濟部申請解散登記，經該部核准登
    記。惟被上訴人公司於99年9月8日並未召集股東會，亦未作
    成系爭股東會決議，系爭股東同意書上伊、○○○、○○○及○○○
    等4人之簽名均係偽造，可證該解散決議非真，爰求為確認
    系爭股東會決議不存在之判決（原審駁回上訴人之訴，上訴
    人不服，提起上訴；原審另依職權核定被上訴人公司第一審
    特別代理人之律師酬金部分，未據上訴人聲明不服，非本院
    審理範圍，自不予審究）。並上訴聲明：㈠原判決關於駁回
    上訴人後開第㈡項之訴及該部分訴訟費用（除確定部分外）
    之裁判均廢棄；㈡確認系爭決議不存在。
二、被上訴人則以：上訴人之主張均未舉證以實其說。且上訴人
    於99年11月5日以其於99年9月9日離職退保為由，申請勞工
    保險老年給付，足見上訴人當時已知悉伊公司解散之事實，
    且無反對之表示，其所為顯與前開主張互相矛盾，上訴人提
    起本件訴訟顯無理由等語置辯。並答辯聲明：上訴駁回。
三、本院經爭點整理及協議簡化爭點之結果如下：（見本院卷第
    141至142頁、第172頁）
  ㈠兩造不爭執事項：
  ⒈被上訴人公司於75年5月30日設立，股東為上訴人、上訴人之
    父○○○、上訴人之母○○○、上訴人之妹○○○、上訴人前配偶○○○
    （已於110年2月18日離婚），並由上訴人擔任被上訴人公司
    董事長。
  ⒉被上訴人公司於99年9月9日，提出載有被上訴人公司自99年9
    月8日解散、選任上訴人為清算人之股東同意書（即系爭同
    意書），向經濟部申請解散登記，經該部以99年9月9日經授
    中字第00000000000號函核准登記。
  ⒊○○○、○○○分別於110年8月14日、109年7月30日死亡。
  ⒋上訴人自94年起迄今，除於99年8月26日至99年8月30日、104
    年1月6日至104年1月10日出境外，其餘期間均在國內。
  ⒌上訴人於88年1月1日就業保險開辦前即於被上訴人公司投保
    勞保，直至99年9月9日退保。
  ⒍上訴人自107年4月2日起於台亞半導體股份有限公司加保健保
    。
  ⒎上訴人於99年11月5日申請勞工保險老年給付，該申請書上記
    載上訴人於99年9月9日離職退保。
　㈡本件爭點：
  ⒈上訴人主張系爭股東同意書上之上訴人、○○○、○○○、○○○簽名
    為偽造，故其等未同意解散被上訴人公司，有無理由？
  ⒉如爭點⒈有理由，則上訴人請求確認系爭股東同意書所表彰之
    解散被上訴人公司及選任上訴人擔任清算人之決議（即系爭
    決議）不存在，有無理由？
四、得心證之理由：　
  ㈠上訴人主張伊與○○○、○○○、○○○未同意解散被上訴人公司，並
    無理由：
  ⒈依99年9月9日有效之公司法第113條準用第71條第1項第3款規
    定（公司法第113條於69年5月9日、第71條於55年7月19日修
    訂後，均至107年始再修訂），有限公司得經股東全體之同
    意而解散。而有限公司依公司法之規定，並無股東會之組織
    ，故上開經全體股東同意之形式，並不拘泥於以何種方式為
    之，是由全體股東出具同意書同意解散，或以股東會之名義
    召集經全體股東之同意而為決議，均無不可。又依公司法第
    98條第2項「股東應以全體之同意訂立章程，簽名或蓋章」
    ，及民法第3條第2項「如有用印章代簽名者，其蓋章與簽名
    生同等之效力」之規定意旨，可知全體股東出具同意書同意
    解散公司時，該同意書僅須全體股東簽名或蓋章有其一即可
    。再按當事人主張有利於己之事實，就其事實有舉證之責任
    ，民事訴訟法第277條定有明文。私文書之簽立者倘其印章
    非偽造，即應推定該私文書為真正。又事實有常態與變態之
    分，其主張常態事實者無庸負舉證責任，反之，主張變態事
    實者，則須就其所主張之事實負舉證責任。私文書之內容及
    印文均為真正，其簽名亦為真正，係屬常態，該簽名係偽造
    ，則為變態，倘當事人主張簽名係偽造，自應就此變態事實
    負舉證之責任。
  ⒉被上訴人公司為有限公司組織，於99年9月9日提出系爭股東
    同意書，向經濟部申請解散登記，經該部核准登記等情，為
    兩造所不爭執（不爭執事項⒉參照）。而系爭股東同意書，
    其上有被上訴人公司全體股東即上訴人、○○○、○○○、○○○、○
    ○○之簽名及印文（見原審卷第57頁），並持向經濟部申請解
    散登記獲准，期間10餘年未有爭議，上訴人既未否認系爭股
    東同意書上之印文為真，該同意書自屬真正，其上記載被上
    訴人公司全體股東同意自99年9月8日解散公司，自生解散被
    上訴人公司之效力。況上訴人時任被上訴人公司之董事長（
    不爭執事項⒈參照），須由其代表被上訴人公司提出解散申
    請，上訴人身為公司代表人卻諉稱不知公司解散之事，實難
    採信。且證人○○○於原審證稱：○○○於71、72年間，因子女收
    入均交由○○○處理，○○○乃買受被上訴人公司登記地，設立被
    上訴人公司；被上訴人公司77年7月28日、77年8月8日股東
    同意書上股東簽名均非本人所為，但有授權會計師事務所辦
    理，其印章印文亦係被上訴人公司設立時留在會計師事務所
    之印章等語（見原審卷第191頁）；證人即○○○計師事務所負
    責人○○○於本院證稱：○○○說這間公司由他處理，也有跟伊說
    這間公司要解散；伊有提供同意書範本給○○○，他們寫好後
    拿來給伊，都已經簽名蓋章，伊幫忙送件等語（見本院卷95
    至100頁）。再對照被上訴人公司於75年5月30日設立登記時
    所留存於○○○計師事務所之上訴人、○○○、○○○、○○○、○○○印
    章印文，與被上訴人公司於77年7月、8月申請變更登記時提
    出股東同意書上股東印章印文，以及系爭股東同意書上股東
    印章印文，核均相同（見原審卷第43頁、第48頁、第52頁、
    第57頁），益證被上訴人公司確經上訴人等全體股東之同意
    而解散。
  ⒊此外，上訴人雖主張其將被上訴人公司交由○○○經營等語，又
    陳述其仍有負責叫貨、處理公司債務等語（見原審卷第126
    頁），足見上訴人當時並未完全退出被上訴人公司經營，而
    其自94年起迄今，除於99年8月26日至99年8月30日、104年1
    月6日至104年1月10日出境外，其餘期間均在國內（不爭執
    事項⒋參照），被上訴人公司於99年9月9日向經濟部申請解
    散登記（不爭執事項⒉參照），當時上訴人亦在國內，自無
    不知之理，更遑論上訴人於被上訴人公司解散後10年間均無
    從發現。且上訴人於88年1月1日就業保險開辦前即於被上訴
    人公司投保勞保，直至99年9月9日退保；上訴人於99年11月
    5日申請勞工保險老年給付，該申請書上記載上訴人於99年9
    月9日離職退保（不爭執事項⒌、⒎參照），若上訴人不知被
    上訴人公司股東於99年9月8日已達成解散公司之系爭股東會
    決議，何以上訴人會以99年9月9日離職為由，將勞保自被上
    訴人公司辦理退保，並申請勞工保險老年給付，顯見上訴人
    對於被上訴人公司於99年9月8日已決議解散，原投保於被上
    訴人公司之勞保需辦理退保並申請勞工保險老年給付已有所
    知悉，並辦理後續行政程序，而未對被上訴人公司解散決議
    有所爭執。則上訴人於本件訴訟主張系爭股東會決議未經其
    同意而不存在，實不可採。　
  ⒋至於上訴人主張系爭股東同意書上之上訴人、○○○、○○○、○○○
    之簽名為偽造云云，無非以該等簽名非本人所親簽為其論據
    。惟簽名本得授權他人代行之，此授權得於事前為明示或默
    示之同意，亦得於事後為明示或默示之承認。由上開事證，
    已足認上訴人與○○○、○○○、○○○確有同意解散被上訴人公司
    ，系爭股東同意書上之簽名縱非本人親簽，亦堪信為其等所
    授權代行，本不影響系爭股東同意書之效力。況上訴人主張
    系爭股東同意書上○○○簽名非本人所為，固據其提出○○○支票
    存款開戶申請書為證（見原審卷第129頁）。惟筆跡每因書
    寫者之年齡、體力、身體狀況、握筆習慣、書寫姿勢不同而
    有變化可能，故核對筆跡，應以與爭議筆跡作成時相近時間
    之參考筆跡，始得為之。而上訴人所提出之支票存款開戶申
    請書係於68年3月10日作成，距離99年9月8日系爭股東同意
    書作成時已逾31年，縱○○○筆跡有所變化，亦屬正常，不能
    以此相差31年之前後筆跡不符，即認系爭股東同意書上○○○
    簽名非本人所為。又證人○○○雖證述系爭股東同意書上之簽
    名非其本人所為，然其亦證述有授權○○○計師事務所於辦理
    登記事務時代簽名代用印，自難認該簽名非○○○所為即與其
    本人之意相違背，而有違反授權內容。上訴人復主張系爭股
    東同意書上○○○簽名非本人所為等語，然此為被上訴人公司
    所否認，又未據上訴人有所舉證，自難以上訴人之單方臆測
    而為認定。則上訴人此部分主張，既無足為證，自難為上訴
    人有利論斷。
　㈡被上訴人公司全體股東即上訴人、○○○、○○○、○○○、○○○出具
    系爭股東同意書同意解散該公司，而上訴人既未舉證證明系
    爭股東同意書為偽造，則上訴人請求確認系爭股東同意書所
    表彰之解散被上訴人公司及選任上訴人擔任清算人之決議（
    即系爭決議）不存在，即無理由。
五、綜上所述，上訴人求為確認系爭決議不存在，為無理由，應
    予駁回。原審為上訴人敗訴之判決，於法並無不合。上訴意
    旨指摘原判決不當，求予廢棄改判，為無理由，應駁回上訴
    。
六、本件事證已臻明確，兩造其餘之攻擊或防禦方法及所用之證
    據，經本院斟酌後，認為均不足以影響本判決之結果，爰不
    逐一論列，附此敘明。
七、據上論結，本件上訴為無理由，爰判決如主文。
中　　華　　民　　國　　111 　年　　12　　月　　20　　日
                  民事第五庭    審判長法　官  黃綵君
　　　　　　　　　　　　　　          法　官  吳崇道
　　　　　　　　　　　　　　　        法　官  楊珮瑛
正本係照原本作成。
如不服本判決，應於收受送達後20日內向本院提出上訴書狀，其
未表明上訴理由者，應於提出上訴後20日內向本院補提理由書狀
（均須按他造當事人之人數附繕本）。因疫情而遲誤不變期間，
得向法院聲請回復原狀。
上訴時應提出委任律師或具有律師資格之人之委任狀；委任有律
師資格者，另應附具律師資格證書及釋明委任人與受任人有民事
訴訟法第466條之1第1項但書或第2項所定關係之釋明文書影本。
如委任律師提起上訴者，應一併繳納上訴裁判費。

                                      書記官  金珍華
　　　　　　　　　　　　　　　　　　　
中　　華　　民　　國　　111 　年　　12　　月　　20　　日